臺灣高等法院刑事判決　　　　　　　　95年度上易字第2261號
上　訴　人　臺灣臺北地方法院檢察署檢察官
被　　　告　乙○○
上列上訴人因被告詐欺案件，不服臺灣臺北地方法院94年度易字
第1196號，中華民國95年10月12日第一審判決（起訴案號：臺灣
臺北地方法院檢察署93年度偵緝字第826、1010、1192、1323號
），提起上訴，本院判決如下：
    主  文
上訴駁回。
    理  由
一、公訴意旨略以：被告乙○○與某姓名年籍不詳之成年男、女
    多人，共同基於意圖為自己不法所有之概括犯意聯絡，於民
    國91年4月間，連續以「香港新世紀旅遊協會」名義，寄發
    刮刮樂彩單，署名「臺北桑馬企業股份有限公司」（下稱桑
    馬公司）所提供對獎活動，其上載稱中獎可得新臺幣（除特
    別註明外，下同）90萬元。告訴人甲○○接獲前開彩單，於
    同年月20日拆閱後，即以該彩單上所載電話聯繫。受話者稱
    欲領取獎金須先匯款6萬元，並留下由蔡靜萍（業經檢察官
    為不起訴處分）申請，被告所使用之門號0000000000行動電
    話為聯絡電話。嗣該聯絡人稱告訴人非會員，須再匯3萬元
    ，復又向告訴人電稱該3萬元幣值為港幣，故須再補匯7萬5
    千元。其後，聯絡人又向告訴人佯稱告訴人得到獎金3060萬
    元賽馬獎金，而陸續指示告訴人匯款加入「香港新世紀旅遊
    協會」股東之「手續費」79萬元、「匯入設帳費」300萬元
    、「國產稅」158萬元、「股東投資款」452萬2千元。繼之
    ，該聯絡人要求告訴人須再繳交董、監事酬勞、保管箱費後
    ，方可得公司紅利時，為告訴人拒絕，但聯絡人稱可代墊部
    分金額，否則，否則取消資格，之前繳交上述款項不得退還
    ，並要求不得將此事告訴他人。告訴人因之又依指示再先後
    將「董監酬勞」50萬元、100萬元、100萬元、100萬元，「
    保管箱費用」139萬3千元匯出。嗣經告訴人親友向香港地區
    查知並無所謂「香港新世紀旅遊協會」，始知已受騙。總計
    告訴人先後實際匯出之款項達1495萬元。因認被告涉有刑法
    第28條、第5656條、第339條第1項共同連續詐欺取財犯嫌云
    云。
二、按犯罪事實應依證據認定之，無證據不得認定犯罪事實；不
    能證明被告犯罪者，應諭知無罪之判決，刑事訴訟法第154
    條第2項、第301條第1項定有明文。又所謂認定犯罪事實之
    證據，係指足以認定被告確有犯罪行為之積極證據而言，苟
    未能發現相當證據，或證據不足為不利於被告事實之認定時
    ，即應為有利於被告之認定，更不必有何有利之證據，亦不
    能以推測或擬制之方法，以為裁判基礎，最高法院29年度上
    字第3105號、40年度臺上字第86號、56年度臺上字第807號
    判例意旨可資參照。又「認定犯罪事實所憑之證據，雖不以
    直接證據為限，間接證據亦包括在內；然而無論直接或間接
    證據，其為訴訟上之證明，須於通常一般之人均不致有所懷
    疑，而得確信其為真實之程度者，始得據為有罪之認定，倘
    其證明尚未達到此一程度，而有合理之懷疑存在時，事實審
    法院復已就其心證上理由予以闡述，敘明其如何無從為有罪
    之確信，因而為無罪之判決，尚不得任意指為違法。」、「
    檢察官對於起訴之犯罪事實，應負提出證據及說服之實質舉
    證責任，倘其所提出之證據，不足為被告有罪之積極證明，
    或其指出之證明方法，無從說服法院以形成被告有罪之心證
    ，基於無罪推定之原則，自應為被告無罪判決之諭知。」、
    」，亦經最高法院著有76年臺上字第4986號、92年臺上字第
    128號判例意旨可參。另「按告訴人之告訴，係以使被告受
    刑事訴追為目的，是其陳述是否與事實相符，仍應調查其他
    證據以資審認」、「被害人之陳述如無瑕疵，且就其他方面
    調查又與事實相符，固足採為科刑之基礎，倘其陳述尚有瑕
    疵，則在未究明前，遽採為論罪科刑之根據即難認為適法」
    ，最高法院亦著有52年臺上字第1300號、61年臺上字第3099
    號判例意旨可參。
三、檢察官公訴人認被告涉有共同連續詐欺取財之犯嫌，無非以
    詐騙集團成員留下門號為0000000000號之電話以為聯絡方
    式。90年12月起至91年6月5日止之期間，該門號為被告使
    用。告訴人於偵查中指認，與伊聯絡之詐騙集團成員聲音
    與被告很相像為據。
四、訊據被告堅詞否認有何詐欺取財犯行，辯稱：0000000000號
    行動電話固係其向蔡靜萍借用，但使用了2、3個月即遺失，
    因事後無法與蔡靜萍聯絡始未向電話公司停話，伊未曾以該
    電話對告訴人施用詐術，且天底下聲音相近的人很多，不能
    因告訴人說以電話對告訴人施用詐術之人的聲音與伊接近，
    即謂伊就是施用詐術之人等語。
五、經查：
  (1)告訴人於91年4月間，收到桑馬公司寄發之刮刮樂彩單，誤
    以為得參加對獎活動，先後匯款進入詐欺者指定之帳戶，至
    91年5月6日止，共被騙1495萬元之事實，業據證人即告訴人
    證述在卷，復有刮刮樂彩單、告訴人匯款之單據影本附卷可
    參，且被告亦不爭執告訴人被騙之事宜，是告訴人自91年4
    月間起至91年5月6日止，共被騙1495萬元之事實，堪以認定
    。然由於告訴人自承其接到詐欺集團之刮刮樂彩單後，其打
    電話過去，先由一位小姐接聽，後來被告即打上開00000000
    00號之電話與其聯絡，並未與被告見面，原先不認識被告等
    情（見本院96年1月26日審判程序筆錄），準此可知，欲認
    定被告確犯本件詐欺取財犯行之前提，為須證明被告自91年
    4月間起至91年5月6日止，曾使用0000000000號行動電話與
    告訴人聯絡。
  (2)雖然告訴人於93年11月5日接受檢察官訊問時稱：「我剛才
    已聽清楚被告乙○○的聲音，就和當時和我在電話中交談的
    聲音很相像，講話口氣也是很柔和，滿有禮貌的。」（見93
    年度偵字第2167號卷第1宗第151頁），及於96年1月26日本
    院審理時稱：「（你如何確定與你在電話中說話的人就是在
    庭被告？）因為我與他在電話中通過很多次話，他還有問我
    很多問題。」、「（從開庭後能從被告的聲音去判斷電話中
    的聲音就是同一個聲音？）我敢肯定就是被告。」（見本院
    96年1月26日審判程序筆錄）。然依常理而言，透過電話與
    他人說話，除非對話之2個人，本來即為相當熟識之人，否
    則難免因電話通話品質之關係，事後難以正確記憶對方之聲
    音特性，尤其經過一段時間後，事後有關對方聲音之辨認，
    不可避免會出現模糊不清甚至已不復記憶之可能。而徵之本
    件告訴人於93年11月5日始第1次與被告在臺灣臺北地方法院
    檢察署見面聽聞被告之聲音（告訴人於91年6月14日向臺灣
    臺北地方法院檢察署提起告訴後，告訴人固曾於92年1月6日
    接受檢察官訊問，然被告當時未到場，被告至93年6月12 日
    始經通緝到案，附此敘明），離告訴人於91年4月間起至91
    年5月6日止這段期間被騙之時間，已經過2年6個月，告訴人
    於偵查中及本院審理中竟然仍能毫無疑問的稱：詐騙電話中
    之聲音即是被告之聲音等語，其真實性則不無疑問，蓋告訴
    人於92年1月6日接受檢察官訊問時自承：「（與你接觸的有
    幾人？）約有6個不同聲音的人，1女5男。」（見91年度他
    字第6689號卷第130頁反面），且如前述告訴人原先不認識
    被告，亦未曾與被告見過面，而被告竟然離被騙約2年6月後
    ，仍能從5個不同男人聲音中正確辨認被告之聲音即是詐騙
    電話中之聲音，據此足見，告訴人有關詐騙電話中之聲音即
    是被告之聲音之說詞，與常理稍有不符。況再參酌上開0000
    000000號行動電話原為蔡靜萍所租用，於90年12月間借予被
    告使用，但於91年1月間即曾停話，伊付電話費後該行動電
    話始恢復通話，但伊打該電話無法聯絡被告，嗣至91年6 月
    間便將該電話完全停話之事實，業據證人蔡靜萍於原審證述
    在卷（見原審卷第2宗第25、26、27頁），且該行動電話基
    本資料亦顯示證人蔡靜萍自88年7月14日起租用，至91年6月
    5日拆機消號（見93年度偵字第2167號卷第1宗第114頁），
    核與被告所稱伊向蔡靜萍借用0000000000號行動話，但使用
    了2、3個月即遺失，因事後無法與蔡靜萍聯絡始未向電話公
    司停話之情節大致相符等情以觀，益徵告訴人所稱詐騙電話
    中之聲音即是被告之聲音之說詞，與事實不符，蓋既然被告
    於91年1、2間已遺失上開行動電話，其如何使用該行動電話
    詐騙告訴人。是若無其他補強證據存在，自尚難逕以告訴人
    所謂「詐騙電話中之聲音即是被告之聲音」之指訴，而認定
    被告即是打電話詐騙告訴人之人。而觀諸卷內之其他證據，
    不是告訴人被詐欺集團詐騙而匯款之資料，就是上開行動電
    話蔡靜萍租用及欠繳電話費暨於91年6月5日拆機消號之資料
    ，並無資料顯示被告自91年4月間起至91年5月6日止，曾使
    用0000000000號行動電話與告訴人聯絡，是參酌上開最高法
    院52年臺上字第1300號、61年臺上字第3099號判例意旨，自
    難單以告訴人之指訴，即認定被告確犯有檢察官起訴之犯行
    。
  (3)而儘管如前述告訴人確被騙1495萬元，但既然無法證明被告
    自91年4月間起至91年5月6日止，曾使用0000000000號行動
    電話詐騙告訴人，因此告訴人被騙1495萬元等情，依卷內證
    據自尚難謂與被告有關。
六、綜上，足見本件關於被告使用0000000000號行動電話詐騙告
    訴人之犯罪證明，尚未達於通常一般之人均不致有所懷疑，
    而得確信其為真實之程度，殊屬無從為有罪之確信，此外，
    復查無其他積極證據足資證明被告有檢察官所指之犯行，是
    原審以不能證明被告犯罪，而諭知被告無罪，核無違誤，應
    予維持。檢察官依告訴人之請求，上訴意旨略以：告訴人之
    陳述可證明被告犯罪，原審未予詳查，遽為被告無罪判決，
    似嫌率斷等語，指摘原判決不當，揆諸前開說明，檢察官上
    訴，非有理由，應予駁回。
據上論斷，應依刑事訴訟法第368條，判決如主文。
本案經檢察官田炳麟到庭執行職務。
中　　華　　民　　國　　96　　年　　2 　　月　　15　　日
　　　　　　　　　刑事第十庭審判長法　官  楊炳禎
　　　　　　　　　　　　　　　　  法　官  李春地
　　　　　　　 　 　　　　　　　　法　官  黃俊明
以上正本證明與原本無異。
不得上訴。
                                  書記官  廖婷璇
中　　華　　民　　國　　96　　年　　2 　　月　　15　　日
